【裁判字號】    88,上訴,1451
【裁判日期】    890408
【裁判案由】    偽證
【裁判全文】
臺灣高等法院高雄分院刑事判決                  八十八年度上訴字第一四五一號
    上  訴  人  臺灣屏東地方法院檢察署檢察官
    被      告  丁○○
                己○○
                戊○○
右上訴人因被告等偽證案件，不服臺灣屏東地方法院八十八年度訴字第七五號中華民
國八十八年八月三十一日第一審判決（起訴案號：臺灣屏東地方法院檢察署八十六年
度偵字第二九三一號），提起上訴，本院判決如左：
      主  文
上訴駁回。
    理  由
一、甲訴意旨略以：被告丁○○、戊○○、己○○原係屏東縣內埔鄉○○○段第一七
    五之四地號土地之共有人，於民國八十一年二月廿八日，與其他共有人將該地以
    新台幣（下同）二千九百四十九萬元出賣予蘇永、乙○、丙○○等人。嗣庚○等
    人訴請該土地上之占用人拆屋還地。被告丁○○等三人明知該土地上之占用人並
    未與之有任何租約，竟於八十五年四月十九日，在原審法院審理中之八十五年訴
    字第二六０號拆屋還地事件中，供前具結，虛偽證稱：其等之祖先確有出租系爭
    土地予占用人建屋，亦有收取租金等語，致原審法院民事庭因被告丁○○等三人
    該不實陳述之證言，而為蘇永等人敗訴之判決，因認被告丁○○、戊○○、己○○均涉有刑法第一百六十八條之偽證罪嫌云云。
二、甲訴人認被告丁○○、戊○○、己○○等三人涉有上開偽證犯行，無非以：(一)被
    告等人於簽約出賣土地時，曾保證土地無出租情事，此據告訴人蘇永、乙○、丙○○指訴綦詳，並經證人即代書李秋香、陳來長證述屬實。(二)證人即系爭土地原
    共有人陳松茂證稱：其與兄長陳松山幾十年來從未收過租金。(三)被告等三人所供
    述之租金收取方式與數量前後不一，互相矛盾。(四)台灣省政府警政廳刑事警察大
    隊之測謊報告，雖稱被告等無情緒波動反應，然可能因題目設計及測試時誤差，
    以致呈現斯種結果，其報告僅供參考不足採信，為其主要之論據；經訊據被告丁○○、戊○○、己○○等三人均堅決否認有何偽證犯行，一致辯稱：系爭土地確
    實有租予占用人，其等並無不實之陳述等語。
三、按犯罪事實應依證據認定之，無證據不得推定其犯罪事實，又不能證明被告犯罪
    者，應諭知無罪之判決，刑事訴訟法第一百五十四條、第三百零一條第一項分別
    定有明文，經查：
（一）系爭坐落屏東縣內埔鄉○○○段第一七五之四地號土地，係於七十二年四月四
      日自同段一七五地號土地分割而來，其分割前共有人計有陳松山、陳松恩、陳
      松茂（以上三人係陳永之繼承人，為一房）各應有部份六分之一，陳奇南、陳
      上真、丁○○（以上三人係陳柔之繼承人，為另一房）、戊○○各應有部份八
      分之一，分割後之第一七五之四號共有人計有陳上真、丁○○、戊○○、己○○（繼承陳奇南而來）各應有部份四分之一，被告等之先祖將土地租與承租人
      後，嗣由繼承陳永、陳柔二房按年輪流分別收租，此有繼承系統表可參，陳柔
      一房收取租金後，乃由共有人平均分配（即被告等每二年可分配租金一次），
      陳永一房則由其繼承人輪流收取（即陳松山、陳松茂、陳松恩三人輪流，換言
  之，每人六年可收取租金一次），雖陳松茂否認曾收取租金，然陳松茂係分得
      由同段一七五地號分割後之同段一七五之七地號土地，其承租人與陳松茂間之
      租賃關係，早由原審法院八十三年度簡上字第五一號判決認定有收取租金之行
      為，租賃關係存在確定，有該案判決書一份在卷可參，而共有人陳松山之繼承
      人陳存仁，亦於八十七年六月八日於本院八十五年上字第五六七號告訴人與占
      有人間拆屋還地訴訟審理時，出庭證稱：「有收租金，我父親、我阿甲均有收
      租金，我沒有出去收，阿甲與叔甲有約定輪流收」，陳松茂本人更於八十七年
      七月六日本院稱：「我父親先去世，我倚陳松山生活，有無收租，我不了解，
      我沒有拿過租金，沒有問兄弟有無收租金」等語，顯然陳松茂對於是否收取租
      金，並不知悉，其於檢察官偵訊時所稱：「我與兄長陳松山幾十年來從未收過
      租金」云云，並不實在。
（二）次查於本院告訴人與占有人間拆屋還地訴訟審理時，證人即介紹人陳來長即曾
      出庭證稱：「（你何時見過上開土地上房屋豬舍﹖）我五十九年間就住在該處
      附近二甲里處」「（上開房屋地主是否出租別人﹖）不清楚」，此有該案訊問
      筆錄在卷可參，按陳來長與告訴人乙○乃為兄妹關係，陳來長又為介紹人，若
      被告等有隱瞞出租情事，並告訴陳來長地上物的人都買房子在外了，地上物很
      好處理，沒有收租金之事實，則陳來長應會全盤托出詳細說明，豈有任自己胞
      妹權益受損，證稱有無租約不清楚；故陳來長雖於偵查中另稱：「買賣條件談
      妥後才打電話叫妹妹，之前我已問過丁○○，他說沒有收租金」，然二者時間
      相隔不遠，陳來長前於本院民事庭應訊時，仍稱對租約不清楚，嗣於告訴人提
      出偽證告訴後，即改稱：地主丁○○曾說沒有收租金云云，其證詞顯非實在，
      難為被告等不利之認定；至告訴人庚○之代理人以系爭土地之共有人陳上真曾
      於七十年間，以系爭土地向台灣土地銀行屏東分行借款，當時系爭土地並未記
      載有出租情形，經本院向台灣土地銀行屏東分行函調共有人陳上真當時之借款
      資料，陳上真除以系爭土地抵押借款外，尚有以其餘二十二筆土地向台灣土地
      銀行屏東分行借款，且借款資料雖並未記載有出租情形，然亦未有保證確未出
      租情事，亦難以此為被告等不利之認定。
（三）另證人李秋香於告訴人與占有人間之拆屋還地民事訴訟時，即遭屢次傳訊，均
    拒不出庭，李秋香代書乃告訴人所委任，於告訴人提出偽證告訴後，隨即出庭
      應訊，其立場已令人懷疑，況證人李秋香於偵查中稱：「我在聽雙方買賣時在
      協調，是寫完買賣契約付第二期款時去協調，對方（占有人）沒有到場」（見
      偵查卷第四十五頁），而依告訴人與被告等所簽立之買賣契約約定：「付款方
      式：定金五百萬元（八十一年二月二十八日付清），第一期款五百萬元（八十
      一年三月二十日付清）、第二期款一千零四十九萬元（八十一年四月五日付清
      ）、第三期款九百萬元（八十一年四月三十日付清）」。則告訴人付第二期款
      前與占有人協調時，尚有一千九百四十九萬元之價金未付，若告訴人簽約時不
      知租約情事，其豈會在協調未果之情形下，仍依約按期付款，而不向被告等提
      出異議，要求解約或減少價金﹖顯然簽約時告訴人確係知悉租約存在，證人李
      秋香前述所證，應不足採。
（四）又八十一年間正是台灣房地產交易熱絡，價格最高之時，系爭土地附近之同段
      二０一號土地，與系爭土地相隔約五百甲尺，呈刀字形，僅刀柄一角與道路相
      連，其餘四面皆無對外聯絡通路，相鄰道路路寬亦僅十二米，依其分割土地訴
訟之中華鑑價甲司鑑價報告，鄰道路附近土地尚有每坪三萬三千元之價格，裡
      面無通路之土地，亦有每坪二萬二千元之價格，而系爭土地位於十五米道路、
      六米道路交叉路口，交通方便，若非土地上有租約存在，豈會以每坪二萬元之
      賤價出售﹖且告訴人為一投資財團，商場經驗豐富，豈會未勘驗現場，即貿然
      投資﹖而該土地之承租戶有十四、十五戶，均仍住於系爭土地房舍，且位於被
      告等屋舍旁，告訴人至被告戊○○家中簽約，對於系爭土地之現況豈會不知﹖
（五）被告等收取租金之方式，如前所述，分割前係與他房輪流收取，分割後則由被
      告等收取，租金之給付方式，乃以稻谷給付，無稻谷則折合現金，數額之計算
      ，以每一長條（台語每隴）以二百甲斤稻谷計算，該戶占地超過一長條者，則
      有二百、三百斤稻谷租金，不足一長條者，則按該長條有幾戶使用，由該幾戶
      依面積比例分擔，故佔用面積大者，有一年三百斤稻谷者，面積小者，有七十
      五斤稻谷，另承租戶有兄弟分房者，則由兄弟分擔，已據證人沈敏夫、沈慶祥
      、黃春初、黃吉、沈長雨等人證述明確，是被告等於偵查中對租金之收取方式
      雖稍有不同，然此乃係記憶不清或表達方式不同所致，尚難以此遽認雙方並無
      租約關係存在。
（六）另系爭土地之承租人於七十年間，曾因農忙而提存租金（七十年度存字第二三
      ０至二三六號），沈全貴、洪明星（其子分別為沈長雨、洪春初）於七十二年
      間亦有辦理提存手續，有提存書可證，被告等亦依法院通知領取完畢，被告等
      應無可能預期十餘年後會將土地售予告訴人，並生租賃糾紛，而在事先預做防
      範，虛偽提存，且上開土地占用者若無支付租金，被告等之祖先及後代豈能容
      許占用人長期占有該土地，益見系爭土地確有租賃關係存在。
（七）又灣省政府警政廳刑事警察大隊，乃專業之測謊機構，其權威及可信度當受肯
      認，被告等均為六、七十歲之鄉下老農，終生與農園田土為伍，有何能耐，得
      以偽裝通過測謊﹖而甲訴人以「可能因題目設計及測試時誤差」之本身臆測為
      由，而無具體指摘該測謊有何題目設計不當，測試時因何產生誤差，即推測該
      次測謊有誤，而不採酌此一具有相當信度及權威機構之測謊結果報告，亦有可
      議。
（八）綜上所述，系爭土地之占用人確實向地主承租而來，且有繳納租金，被告丁○○、戊○○、己○○等三人於民事庭審理時所證並無虛偽之處，此外復查無其
      他確切證據足以證明被告三人涉有偽證犯行，要屬不能證明被告丁○○、戊○○、己○○三人犯罪。
四、原審因而為被告丁○○、戊○○、己○○三人無罪之諭知，經核尚無不合。甲訴
    人循告訴人蘇永、乙○、丙○○之請求，以被告三人仍應負偽證罪責，提起上訴
    ，指摘原判決不當，並無理由，應予駁回。
據上論結，應依刑事訴訟法第三百六十八條，判決如主文。
本案經檢察官林炳雄到庭執行職務。
中      華      民      國    八十九    年      四      月      八      日
                              臺灣高等法院高雄分院刑事第七庭
                                  審判長法官  王光照
                                        法官  黃仁松
                                        法官  黃憲文
右正本證明與原本無異。
如不服本判決，應於判決送達後十日內向本院提出上訴狀，其未述理由者並應於提
出上訴狀後十日內向本院補提理由書（應附繕本)。
                                      書記官  黃全忠
中    華    民    國     八十九     年       四       月     十  一     日
                               Ｆ


司法院資訊處製作；財團法人民間司法改革基金會備份。
